【裁判字號】    97,重訴更(一),1
【裁判日期】    970603
【裁判案由】    損害賠償
【裁判全文】
臺灣高等法院民事判決               97年度重訴更(一)字第1號
原      告  丙○○
            乙○○
共      同
訴訟代理人  簡旭成律師
            黃啟逢律師
被      告  甲○○
                    號1樓
            中衛發展貨運股份有限公司
法定代理人  丁○○
共      同
訴訟代理人  紀亙彥律師
上列當事人間損害賠償事件，經最高法院第一次發回更審，原告
丙○○並為訴之追加，本院於民國97年5 月20日言詞辯論終結，
判決如下：
    主  文
被告應連帶給付原告丙○○新台幣壹萬仟柒佰壹拾貳元，及自
民國九十五年十月二十四日起至清償日止按年息百分之五計算之
利息。
被告應連帶給付原告乙○○新台幣柒拾柒萬陸仟壹佰捌拾肆元，
及自民國九十五年十月二十六日起至清償日止按年息百分之五計
算之利息。
原告其餘之訴（包括追加之訴）駁回。
第二審及發回前第三審訴訟費用，除確定部分外，由被告連帶負
擔百分之五十，由原告乙○○負擔百分之一，餘由原告丙○○負
擔。
原告假執行之聲請駁回。
    事實及理由
一、原告丙○○原起訴請求被告連帶賠償扶養費新台幣（以下同
    ）657,830 元及其利息，於民國（下同）97年3 月14日具狀
    擴張請求730,922 元及其利息（本院卷第39、40頁），依民
    事訴訟法第255 條第1 項第2 款規定，應准予為訴之追加。
二、原告起訴主張：被告甲○○係被告中衛發展貨運股份有限公
    司（下稱中衛公司）僱用之營業小貨車司機，於95年6 月3
    日上午9 時許駕駛被告中衛公司所有車號529-JV號營業小貨
    車，沿台北縣土城市○○路由西往東行經環河路3 公里750
    公尺處之三岔路口，本應注意遵守交通標誌、標線、號誌之
    指示，並服從執行交通勤務之警察或依法令執行指揮交通及
    交通稽查任務人員之指揮，被告甲○○亦無不能注意之情事
    ，竟因睡眠不足，精神不濟，疏未注意而跨越分向限制線，
    撞及對向由伊等之子楊松翰騎乘之車號J9L-655 號重型機車
    （以下稱系爭機車），致楊松翰頭胸部外傷、顱內出血，於
    95年6 月3 日不治死亡，系爭機車亦全損報廢，經伊等協議
    系爭機車之損害賠償債權歸原告丙○○，為此原告丙○○依
    民法第184 條第1 項前段、第188 條1 項、第213 條、第
    214 條、第215 條、第192 條第2 項，請求被告連帶賠償系
    爭機車無法回復原狀之損失42,099元（原告丙○○原起訴請
    求56,112元，本院前審駁回超過42,099元部分請求，原告丙
    ○○未上訴而告確定）、因楊松翰無法履行扶養義務而減損
    之扶養費730,922 元，原告乙○○依民法第184條第1項前段
    、第188條1項、第192 條第2 項，請求被告連帶賠償因楊松
    翰無法履行扶養義務而減損之扶養費812,022 元等語。聲明
    求為：(一)被告應連帶給付原告丙○○773,021 元，及自95年
    10月24日起至清償日止按年息5%計算之利息；(二)被告應連帶
    給付原告乙○○812,022 元，及自95年10月26日起至清償日
    止按年息5%計算之利息；(三)願供擔保，請准宣告假執行。（
    原告請求被告賠償慰撫金、醫療費、殯葬費部分，業經本院
    前審判決，被告提起上訴，經最高法院駁回上訴，而告確定
    ）
三、被告以：原告能維持生活，無受扶養之權利；系爭機車有以
    18,000元（其中6,000 元為工資）回復原狀之可能，且原告
    丙○○請求賠償系爭機車回復原狀所需費用，應依法扣除折
    舊等語，資為抗辯。聲明求為：(一)駁回原告之訴；(二)如受不
    利判決，願供擔保免為假執行。
四、按民法第184 條第1 項前段規定：「因故意或過失，不法侵
    害他人之權利者，負損害賠償責任。」、第188 條第1 項前
    段規定：「受僱人因執行職務，不法侵害他人之權利者，由
    僱用人與行為人連帶負損害賠償責任。」查原告主張：被告
    甲○○係被告中衛公司僱用之營業小貨車司機，於95年6 月
    3 日執行駕駛職務時，過失撞擊由伊等之子楊松翰騎乘之系
    爭機車，致楊松翰於當日不治死亡等情，業據原告提出相驗
    屍體證明書、戶口名簿（刑事附帶民事訴訟卷第5 頁；本院
    前審卷第26頁），並為被告所不爭執，堪信為真正。則原告
    主張被告甲○○應依民法第184 條第1 項前段規定負損害賠
    償責任，被告中衛公司應依民法第188 條第1 項前段規定連
    帶負責，洵非無據。
五、關於原告丙○○請求系爭機車無法回復原狀之損失42,099元
    部分：
  (一)按民法第196 條規定：「不法毀損他人之物者，被害人得請
    求賠償其物因毀損所減少之價額。」、第213 條第1 項規定
    ：「負損害賠償責任者，除法律另有規定或契約另有訂定外
    ，應回復他方損害發生前之原狀。」、第3 項規定：「第一
    項情形，債權人得請求支付回復原狀所必要之費用，以代回
    復原狀。」、第215 條規定：「不能回復原狀或回復顯有重
    大困難者，應以金錢賠償其損害。」
  (二)原告丙○○主張：楊松翰於94年9 月14日購買系爭機車，因
    本件車禍毀損，原告協議系爭機車之損害賠償債權歸伊行使
    等語，業據原告丙○○提出統一發票為證（本院前審卷第40
    頁），並為被告所不爭執，堪信為真正，原告丙○○自得請
    求被告連帶賠償系爭機車毀損所生損害。
  (三)原告丙○○主張：系爭機車無法修復成原狀，故伊未加修復
    而註銷報廢，應以全損計算損害額云云，雖提出交通部公路
    總局台北區監理所北監車字第0950058164號函為證（本院前
    審卷第42頁），但被告否認全損，依民事訴訟法第277 條前
    段規定，應由原告就所主張全損事實負證明之責。然查，原
    告丙○○提出永成車業行於95年7 月6 日對修復系爭機車之
    估價單記載所需費用18,000元（見本院前審卷第41頁），系
    爭機車難謂無修復可能，且所需費用非鉅，原告丙○○復未
    舉其他證據以實其說，其主張系爭機車全損云云，難以採信
    。則原告丙○○僅能請求系爭機關因毀損所減少之價額，或
    請求支付回復原狀所必要之費用，以代回復原狀，尚不得請
    求全部價額。
  (四)被告抗辯系爭機車之修復費用18,000元，其中6,000 元為工
    資，其餘12,000元為零件換新費用等語，為原告丙○○所不
    爭執，堪信為真正。又系爭機車係94年9 月14日購入，迄95
    年6 月3 日毀損時已使用達八月，因機車零件之使用有一定
    年限，如更新零件回復原狀，原告丙○○將因增加延長該陳
    舊零件部分之效用而受益，依損益相抵法理，自應於修復費
    用中之零件換新費用12,000元中扣除原零件之折舊始合理。
    依行政院所頒固定資產耐用年數表及固定資產折舊率之規定
    ，依定率遞減法計算其折舊，系爭機車耐用年數三年，每年
    折舊1,000分之536，則該車更換零件部分之折舊額為4,288
    元（12,000×536/1000×8/12），是原告丙○○得請求被告
    連帶賠償系爭機關因毀損所減少之價額，或回復原狀所必要
    之費用為13,712元（12,000-4,288+6,000），超過部分之請
    求尚非有據。
六、關於原告丙○○請求扶養費730,922 元部分：
  (一)按民法第192 條第2 項規定：「被害人對於第三人負有法定
    扶養義務者，加害人對於該第三人亦應負損害賠償責任。」
    、第1117條第1 項規定：「受扶養權利者，以不能維持生活
    而無謀生能力者為限。」、第2 項規定：「前項無謀生能力
    之限制，於直系血親尊親屬，不適用之。」
  (二)原告丙○○主張其不能維持生活乙節，為被告否認，依民事
    訴訟法第277 條前段規定，應由原告丙○○就所主張之事實
    負證明之責。經查，本院前審調取原告丙○○95年度之財產
    資料，記載原告丙○○之資產包括貫聯興業有限公司之薪資
    、股份、投資；在台北縣板橋市農會、板信商業銀行股份有
    限公司營業部之存款；板信商業銀行股份有限公司之股份；
    台北縣板橋市○○○街92巷17號、17-1號、17-2號、17-3號
    、17-4號、19-1號等建物所有權全部及其坐落基地應有部分
    ；台北縣貢寮鄉○○段內寮小段1247地號土地應有部分100,
    000分之36；桃園縣蘆竹鄉○○○段海湖小段236-3、236-56
    、236-57、236-58、236-65、236-66、236-72等地號土地應
    有部分4分之1；桃園縣八德市○○段322 地號土地所有權全
    部，及汽車一輛，核定財產總額達7,690,407 元（本院前審
    卷第87至92頁），與被告提出之建物、土地登記謄本相符（
    本院卷第51至68頁）。原告丙○○陳稱上開蘆竹鄉土地係與
    朋友合資購買，伊之股本占10分之1 云云，未舉證以實其說
    ，難以憑採。原告丙○○另主張上開板橋市○○○街房地係
    自用住宅，向銀行抵押借款500 多萬元，由子女代為清償本
    息等語，並提出借款餘額證明書佐證（本院前審卷第29、30
    頁），惟原告丙○○未證明子女代償事實，此部分主張尚不
    可採，再對照上開建物登記謄本，原告丙○○僅以台北縣板
    橋市○○○街92巷17-2、17-3、17-4號房地設定抵押權，其
    餘房地尚無任何負擔。至原告丙○○提出里長證明書記載原
    告丙○○除推銷油漆收入外，別無其他收入等字，與上開本
    院調查原告丙○○之資產內容不符，難以採信。又斟酌原告
    丙○○陳稱其需扶養父母、配偶即原告乙○○等情。本院認
    為原告丙○○頗有資產，除扶養雙親及配偶外，並有餘力負
    擔銀行貸款債務，原告丙○○顯非不能維持生活，原告丙○
    ○復未舉其他證據以實其說，其主張不能維持生活，有受扶
    養之權利，得請求被告連帶賠償扶養費云云，委無可取。
七、關於原告乙○○請求扶養費812,022 元部分：
  (一)原告乙○○主張：伊係45年7 月21日生，為家庭主婦，無恆
    產、每月生活支出17,083元，法定扶養義務人為配偶即原告
    丙○○、子女楊松翰、楊松霖、楊孟潔、楊宜蓁等語，業據
    原告乙○○提出戶口名簿為證（本院前審卷第26頁），並經
    本院調取原告乙○○之財產資料查核屬實（本院前審卷第94
    、95頁），復為被告所不爭執，堪信為真正，則原告乙○○
    並無足供維持生活之資產，而對法定扶養義務人得行使受扶
    養權利，堪予認定。
  (二)被告抗辯楊松翰生前未扶養原告乙○○云云，為原告乙○○
    否認。經查原告乙○○主張楊松翰生前就讀大學四年級，晚
    上工作，年薪152,687 元等語，提出扣繳憑單、成績表、證
    明書為證（本院前審卷第43、44、46頁），可見楊松翰非無
    能力分擔對原告乙○○之扶養義務。被告就所辯既未舉證以
    實其說，此部分抗辯難以採信。
  (三)被告抗辯原告之家庭生活費用由原告丙○○支付，原告乙○
    ○即非不能維持生活云云。然查，民法1003條之1第1項規定
    夫妻各依其經濟能力、家事勞動或其他情事分擔家庭生活費
    用，乃夫妻間之權利義務關係，與夫妻之間、夫妻與子女之
    間關於扶養之權利義務關係可同時存在，並未互相排斥，換
    言之，原告乙○○可選擇請求原告丙○○負擔家庭生活費用
    ，或請求扶養義務人履行扶養義務，被告自不得以原告乙○
    ○已可行使前一權利，抗辯原告乙○○不得請求賠償因楊松
    翰無法履行扶養義務而減損之扶養費。
  (四)被告抗辯：原告乙○○有工作能力，依勞動基準法第54條第
    1 項第1 款規定，應於60歲後始有受扶養之權利云云。然查
    ，民法第1117條第2 項明定直系血親尊親屬對直系血親卑親
    屬之受扶養權利，不以直系血親尊親屬無謀生能力為限，故
    被告此部分抗辯於法不合，無可憑採。
  (五)綜上，原告乙○○係45年7 月21日出生，於楊松翰死亡時（
    95年6 月3 日）為49歲10月，按行政院主計處統計95年度本
    國女性平均餘命為80.81 歲（即約80歲9 月，見本院卷第87
    頁），故原告乙○○於楊松翰死亡時之可能餘命為31年1 月
    （即373 月）。則原告乙○○請求扶養費，於95年10月26日
    前已屆期之4 個月期間之扶養費共計68,332元（17,083×4）
    無庸扣除中間利益，其餘原告乙○○369 月（373-4)期間之
    扶養費按月別單利年息5%複式霍夫曼係數表扣除中間利息後
    為3, 812,590.4元（計算式：17,083×223.00000000），以
    上合計3,880,922.4元，再按五位扶養義務人數平均後為
    776,184 元（元以下四捨五入）。是原告乙○○請求被告連
    帶賠償因楊松翰死亡而損失之扶養費776,184 元部分並無不
    合，超過部分之請求尚非有據。
八、綜上所述，原告本於侵權行為法律關係，原告丙○○請求被
    告連帶給付13,712元，及自95年10月24日起至清償日止按年
    息5%計算之利息；原告乙○○請求被告連帶給付776,184 元
    ，及自95年10月26日起至清償日止按年息5%計算之利息部分
    ，為有理由，應予准許，逾此所為請求，為無理由，應予駁
    回。原告聲請宣告假執行，就被告敗訴部分，其不得上訴第
    三審，一經本院判決，此部分即告確定，無宣告假執行之必
    要。另就原告敗訴部分，其假執行之聲請失所附麗，爰均予
    駁回。
九、據上論結，原告之訴為一部有理由，一部無理由，追加之訴
    為無理由，依民事訴訟法第79條、第85條第1 項但書、第2
    項，判決如主文。
中    華    民    國    97    年    6    月     3     日
                    民事第四庭
                        審判長法  官  張劍男
                              法  官  彭昭芬
                              法  官  翁昭蓉
正本係照原本作成。
不得上訴。
中    華    民    國    97    年    6     月    3     日
                              書記官  張淑芬


司法院資訊處製作；財團法人民間司法改革基金會備份。
